臺灣臺北地方法院民事判決
110年度重訴字第653號
原      告  黃菘苗  
訴訟代理人  李保祿律師
            鄭錦堂律師
被      告  賴奕蓁  

訴訟代理人  張樹萱律師
上列當事人間請求返還購屋款差額事件，本院於民國111年1月4
日言詞辯論終結，判決如下：
    主  文
原告之訴駁回。
訴訟費用由原告負擔。
    理  由
壹、程序部分：
一、按訴狀送達後，原告不得將訴變更或追加他訴，但請求之基
    礎事實同一、擴張或減縮應受判決事項之聲明者或不甚礙被
    告之防禦及訴訟之終結者，不在此限，民事訴訟法第255條
    第1項第2款、第3款、第7款定有明文。本件原告起訴聲明為
    ：㈠被告應給付原告新臺幣（下同）888萬元，及自支付命令
    繕本送達翌日起至清償日止，按年息5%計算之利息。㈡願供
    擔保請准宣告假執行（見本院110年度司促字第11240號卷《
    下稱司促卷》第11頁）。嗣於民國111年1月4日言詞辯論期日
    以言詞變更聲明為：㈠被告應給付原告888萬元。㈡願供擔保
    請准宣告假執行（見本院卷第243頁），核屬減縮應受判決
    事項之聲明，揆諸前揭規定意旨，自應予准許之。
貳、實體部分：
一、原告起訴主張：
  ㈠伊與被告、訴外人陳詩佩（下逕稱其名），欲賺取不動產合
    建或轉售之利潤，遂共同投資不動產，出資比例為40%、30%
    、30%，於109年9月29日以3,960萬元，向訴外人陳金德購買
    坐落臺北市○○區○○段○○段000地號之土地及其上門牌號碼臺
    北市○○區○○路○段00號之房屋（下各以系爭土地、系爭房屋
    稱之，合稱系爭房地），約定頭期款1,000萬元，由各伊與
    被告、陳詩佩按出資比例給付，餘則申請貸款支付；並約定
    按出資額比例取得系爭房地所有權，及由伊擔任合資事務之
    執行人。如就系爭房地合建、轉售條件，意見不一致時，則
    依出資額進行表決。伊並於國泰世華銀行申設000-00-00000
    0-0號帳戶（下稱系爭帳戶），供作合資事務使用。
  ㈡伊另於109年11月18日邀同陳詩佩、被告為連帶保證人，向國
    泰世華銀行借款3,168萬元，約定借款期間為109年11月18日
    起至129年11月18日止，利息按該行公告定儲利率指數加碼
    年息0.56%浮動計算，用以支付系爭房地之價款。伊及陳詩
    佩、被告則另約定於銀行撥貸後半年內，按出資比例將購屋
    款匯入系爭帳戶內，進行結清。如認合資人間並無約定貸款
    清償日期，惟合資人間已召開會議，作出提前撥貸後半年內
    提前還款之決議。詎被告未依約履行，迭經討催討，均置之
    不理，尚欠合資購屋款項888萬元（計算式：29,600,000元×
    30%＝8,880,000元）。爰依投資約定請求被告返還購屋款項
    。並聲明：㈠被告應給付原告888萬元。㈡願供擔保請准宣告
    假執行。
二、被告則以：
  ㈠兩造及陳詩佩共同購買系爭房地，係為賺取不動產日後改建
    之利益，合資人間應係成立類似合夥之合資關係，而應適用
    民法第670條第1項、671條第1項之規定。且系爭房地價款之
    支付方式，為第1期簽約款300萬元及第3期完稅款492萬元，
    共792萬元以現金支付之，第4期尾款3,168萬元則同意由原
    告向銀行辦理貸款，並由伊、陳詩佩擔任連帶保證人，與銀
    行簽訂貸款契約，依約2年內僅需繳納利息，每月應繳納之
    金額為3萬5,640元；並限制自動撥日起1年內提前清償，如
    提前清償者，依每次償還本金1%計付違約金。且依合資契約
    約定，三方係依合資比例先行出資合計1,000萬元，是故伊
    應出資之金額為300萬元，除前開現金購屋款792萬元，係由
    各自按出資比例匯款至指定帳戶外，餘則約定充作合資公積
    金，用以支付貸款利息或其餘應付費用，故伊於109年11月4
    日匯款246萬元至系爭房地履約保證專戶，及於同年月10日
    匯款54萬至系爭帳戶內。系爭房地購屋款結清後，系爭帳戶
    於109年11月13日之公積金為208萬元，扣除購屋雜支15萬3,
    741元，及109年12月18日起至111年11月18日止應支付之利
    息85萬5,360元（計算式：35,640元×24＝855,360元）後，迄
    至111年年底仍有150萬元以上之餘額，伊並無給付款項之義
    務。
  ㈡且系爭房地已於110年2月20日另出租予訴外人大潤發流通事
    業股份有限公司（下稱大潤發公司），約定租期自同年110
    年4月19日起至111年4月19日止，每月租金為7萬5,000元，
    大潤發公司應將租金依所有權比例匯入合資人各自指定帳戶
    內，足認系爭房地出租受益部分，係合資人全體同意、執行
    更改原合資財產支出收益明細預定之分配方式。系爭房地之
    買賣契約、貸款契約、租賃契約均係由三方共同出面簽約，
    合資人間並無半年內須返還貸款之協議，亦無指定原告為合
    資事務之執行人之約定。縱陳詩佩於110年6月18日自行匯款
    888萬元至系爭帳戶內，亦無從認定合資人間有半年內須返
    還貸款之約定，是故原告主張伊應投資協議，支付購屋尾款
    888萬元，顯無理由等語，資為抗辯。並聲明：㈠原告之訴駁
    回。㈡如受不利判決，願供擔保請准宣告免為假執行。
三、本院之判斷：
    原告主張其為合資事務之執行人，合資人間存有半年須返還
    系爭房地貸款之合意，被告應依投資契約約定支付購屋尾款
    888萬元等語，為被告所否認，並以前揭情詞置辯。是本件
    所應審究者為：㈠兩造與陳詩佩間之投資契約，其法律性質
    為何？㈡兩造與陳詩佩間，就投資事務是否存有指定原告為
    執行人，及投資人應於貸款銀行撥款後半年內，按各自投資
    比例返還系爭房地尾款至系爭帳戶之合意？
  ㈠兩造與陳詩佩間之投資契約，其法律性質為何？
    按基於私法自治及契約自由原則，當事人得自行決定契約之
    種類及內容，以形成其所欲發生之權利義務關係。就當事人
    所訂定契約之定性，應依當事人所陳述之原因事實，並綜觀
    其所訂立契約之內容及特徵，將契約所約定之事項或待決之
    法律關係，置入典型契約之法規，比對其是否與法規範構成
    要件之連絡對象相符，以確定其實質上究屬何類型之契約或
    何種法律關係，俾選擇適用適當之法規，以解決當事人之糾
    紛（最高法院108年度台上字第7號判決意旨參照）。次按基
    於私法自治之原則，當事人間之契約不限於民法上之有名契
    約，其他非典型之無名契約仍得依契約之性質及經濟目的而
    類推適用關於有名契約之規定。又合資契約，乃雙方共同出
    資完成一定目的之契約；合資契約與合夥均係契約當事人共
    同出資，雙方就出資及獲利比例均按約定定之，惟兩者之差
    異僅在合夥係以經營共同事業為特點，則就性質不相牴觸部
    分，非不得類推適用民法合夥之相關規定，以定合資人間之
    權義歸屬（最高法院110年度台上字第2084號判決意旨參照
    ）。查，本件兩造及陳詩佩約定共同投資購買系爭房地，欲
    賺取不動產日後改建之利益，其投資之比例各為40%、30%、
    30%，系爭房地之所有權及日後之支出及利潤均按投資比例
    分配，此有系爭房地之不動產買賣契約書、買賣價金履約保
    證申請書、第一類登記謄本及合資不動產支出收益明細等件
    在卷可憑（見司促字卷第17至43頁、本院卷第49頁），且為
    被告所不爭執（見本院卷第135至136頁），堪認兩造及陳詩
    佩間共同購買系爭房地之投資契約，性質上應屬由兩造與陳
    詩佩協議共同出資，以完成一定目的之合資契約，而非僅屬
    單純之無名契約（投資契約），依上說明，應類推適用民法
    合夥相關規定，以處理兩造間之權利義務關係，合先敘明。
  ㈡兩造與陳詩佩間，就投資事務是否存有指定原告為執行人協
    議，及投資人應於貸款銀行撥款後半年內，按各自投資比例
    返還系爭房地尾款至系爭帳戶之約定？
  ⒈按民事訴訟如係由原告主張權利者，應先由原告負舉證之責
    ，若原告先不能舉證，以證實自己主張之事實為真實，則被
    告就其抗辯事實即令不能舉證，或其所舉證據尚有疵累，亦
    應駁回原告之請求。原告主張其與被告、陳詩佩間合資共同
    投資購買系爭房地，就投資事務是否存有指定其為執行人及
    投資人應於銀行撥款後半年內，按各自投資比例返還系爭房
    地尾款至系爭帳戶之合意，迭經討催討，均置之不理，尚欠
    合資購屋款項888萬元乙節，固提出系爭房地之不動產契約
    書、買賣價金履約保證申請書、登記第一類謄本、合資人會
    議議事錄暨報到單、授權書及台北體育場郵局第663號存證
    信函、板橋郵局第102號存證信函、台北光華郵局第373號存
    證信函、中華郵政掛號郵件收件回執等件（見司促卷第17至
    43頁、第53至63頁、本院卷第143至149頁）為證，惟查：
  ⑴系爭房地不動產買賣契約書第17條其他約定事項記載：「⒈買
    方三人承買比例為：黃菘苗40%、賴奕蓁30%、陳詩佩30%」
    ，其末簽章欄亦由原告及被告、陳詩佩和其代理人蓋用印章
    ；買賣價金履約保證申請書之申請人買方記載：「黃菘苗、
    賴奕蓁、陳詩佩」，其末申請人甲方簽章欄由原告蓋用印章
    ；系爭房地之謄本記載所有權人、權利範圍各為黃菘苗（40
    0分40）、賴奕蓁（400分之30）、陳詩佩（400分之30），
    可知系爭房地確由兩造及陳詩佩按出資比例40%、30%、30%
    購買，然三方是否存有指定原告為投資事務執行人之合意，
    則全無相關之記載。又兩造與陳詩佩係於109年9月29日共同
    購買系爭房地，並由原告邀同被告、陳詩佩於同年11月18日
    向銀行申請貸款3,168萬元，足證該投資契約係於109年9月2
    9日成立，惟觀諸原告所提出系爭房地合資人會議之開會通
    知及會議議事錄，係於111年10月7日寄出，預訂於110年10
    月21日召開會議，並就討論事項內容預為通知；房地合資人
    會議召開當日，出席人數則為陳詩佩、原告兩人，討論事項
    為「⒈確認三人合資契約之執行人是否有約定為黃菘苗？⒉確
    認合資人與執行人意見不一時，是否以投資金額表決決定之
    ？⒊確認前開房地尾款有無約定合資人支付期限？⒋臨時動議
    」（見本院卷第147頁），該合資人會議召開日距三方成立
    投資契約之時點已逾一年，自難以一年後之會議開會通知、
    議事錄暨報到單遽論在訂立合資契約時，就指定執行人已有
    合意並指定由原告擔任，況據前開系爭房地合資人會議之報
    到單及議事錄（見本院卷第149頁、第147頁）顯示，被告並
    未出席，亦未參與討論，益證三方於投資契約訂立時，並無
    指定執行人之合意，否則何需畫蛇添足於一年後再召開該系
    爭房地合資人會議，並特別指定該合資之執行人。再依原告
    所述，三方如就投資事務意見不一致時，依出資額進行表決
    ，然就表決權通過門檻等事項卻付之闕如，未作約定，揆諸
    前開說明，就本件合資事務決議通過之門檻，於性質不相牴
    觸部分，得類推適用民法第670條第1項規定，仍應以合資人
    全體之同意為適當。縱原告與陳詩佩另於110年10月21日房
    地合資人會議中決議「確認三人合資契約之執行人為黃菘苗
    」，然該會議僅有原告與陳詩佩2人出席，該決議因未得全
    體合資人同意而不生效力，是被告所辯並非無據，難認兩造
    與陳詩佩間就該投資事務存有指定原告為執行人之合意或協
    議。
  ⑵原告另又主張三方存有投資人應於銀行撥款後半年內，按各
    自投資比例返還系爭房地尾款至系爭帳戶之約定乙節，然據
    本院檢閱向國泰世華銀行調閱系爭房地之貸款契約書，該貸
    款雖係由原告於109年11月18日邀同被告、陳詩佩為連帶保
    證人向國泰世華銀行申請貸款3,168萬元，約定借款期間自1
    09年11月18日起129年11月18日止，利息按該行公告定儲利
    率指數加碼年息0.56%浮動計算，並於第9條載明：「…甲方
    （即原告）經比較選擇後選擇限制清償期間：甲方同意按約
    定借款利率計付借款利息，並同意自實際借款起算（動撥、
    領用日或稱第一年起）12個月內（以下簡稱限制清償期間，
    且不得超過36個月）提前清償本金，同意於提前清償本金之
    同時依下列方式給付乙方提前清償違約金，但甲方發生死亡
    或重大傷殘情事、或乙方主動要求還款者、或提供貨款抵押
    之不動產遭政府徵收或遭受天災毀損，不在此限。⒈於限制
    清償期間首日起算12個月內提前清償者，依每次償還本金之
    1%計付違約金。」等語，業已明文限制借款人於實際借款起
    1年內提前清償，此亦為原告所不爭執（見本院卷第244頁）
    ，尤佐以兩造與陳詩佩於110年2月20日共同將系爭房地，以
    每月7萬5,000元出租予大潤發公司，租期係自110年4月20日
    至111年4月19日之租賃契約（見本院卷第55至60頁）；再與
    另一投資人陳詩佩方所製作109年10月起至120年12月之合資
    不動產支出收益明細表所列載之還款、利息等項（見本院卷
    第49頁）相互比對，表格日期均已預先列載至120年12月間
    ，不論系爭房地之租賃契約到期日或前開明細表紀錄之日期
    ，均已逾原告所稱銀行撥款後之半年期間（按即110年5月17
    日），如三方間確有上開提前還款之約定，何以存有與該合
    意相互牴觸之租約與收益明細表紀錄；又被告與陳詩佩為系
    爭房地貸款契約之連帶保證人，一旦違約提前清償貸款，依
    據前開貸款契約書之約定，其二人即需與原告連帶清償該等
    違約金31萬6,800元（計算式：3,168萬元×1%＝316,800元）
    ，依據社會常情，實難想像擔任連帶保證人之投資人於投資
    未有獲利之前提下，竟會同意背負高額違約金債務，況原告
    亦自承三方投資系爭房地，係為賺取系爭房地合建或轉售之
    利益（見本院卷第135至136頁），焉有於投資系爭房地之合
    建或轉售利益實現前，即約定要提前還款反另增加違約損失
    之情事，足見投資人3人並未存有銀行撥款後半年內提前清
    償貸款之合意。原告雖另以房地合資人會議中第三項「前開
    房地尾款自貸款日起半年內還款」之決議（見本院卷第147
    頁），主張合資人間就系爭房地貸款清償方式變更為提前清
    償，然該決議因欠缺合資人全體同意不生效力，業如前述，
    是投資人三方間並未以該等決議變更前開貸款之還款方式。
    據此，原告所提證據均不能證明其與被告、陳詩佩間確就系
    爭房地貸款存有提前清償之合意存在。被告抗辯其未出席房
    地合資人會議，亦未同意提前貸款清償乙節，顯非無據，應
    可採信。
四、綜上所述，本件依原告所舉之證據，尚難證明其與被告、陳
    詩佩間存有指定原告為執行人，及投資人應於銀行撥款後半
    年內，按各自投資比例返還系爭房地尾款至系爭帳戶之合意
    ，準此，原告主張基於投資契約之法律關係請求被告給付購
    屋尾款888萬予原告，尚不足採，應予駁回。
五、本件事證已臻明確，兩造其餘之攻擊或防禦方法及所用之證
    據，經本院斟酌後，認為均不足以影響本判決之結果，爰不
    逐一論列，附此敘明。
六、據上論結，本件原告之訴為無理由，依民事訴訟法第78條，
    判決如主文。
中　　華　　民　　國　　111 　年　　1 　　月　　27   日
　　              民事第八庭        法　官  王秀慧
以上正本係照原本作成。
如對本判決上訴，須於判決送達後20日內向本院提出上訴狀。如
委任律師提起上訴者，應一併繳納上訴審裁判費。
中　　華　　民　　國　　111 　年　　1 　　月　　27　　日
                                    書記官  何明芝